【裁判字號】    89,重上,11
【裁判日期】    890919
【裁判案由】    拆屋還地等
【裁判全文】
臺灣高等法院高雄分院民事判決  八十九年度重上字第十一號
    上  訴  人  倍明實業股份有限公司
    法定代理人  甲○○
    訴訟代理人  李明益律師
                吳敏蕙律師
    被  上訴人  第一商業銀行股份有限公司
                                設台北市○○○路○段三十號
    法定代理人  陳安治          住台北市○○○路○段三十號
    訴訟代理人  蘇精哲律師      住高雄市○○○路一三三之十號三樓
    複  代理人  鄭銘仁律師      住高雄市○○○路一三三之十號三樓
右當事人間拆屋還地等事件，上訴人對於中華民國八十八年十一月二十四日臺灣高雄
地方法院八十八年重訴字第一四四號第一審判決提起上訴，本院判決如左：
      主      文
上訴駁回。
原判決主文第一項命拆除之範圍中第一層部分，更正為如附圖所示一四八．四一平方
公尺。
第二審訴訟費用由上訴人負擔。
      事      實
甲、上訴人方面：
一、聲明：請求判決：
  (一)原判決廢棄。
  (二)被上訴人在第一審之訴及假執行之聲請均駁回。
  (三)第一、二審訴訟費用由被上訴人負擔。
二、陳述：除引用在原審之陳述外，補陳稱：
  (一)按〔民法第四百四十九條第一項所定租賃契約之期限不得逾二十年，係指定有期
    限之租賃而言，司法院院字第五三六號解釋及本院三十年渝上字第三一一號判例
    ，亦係就定期租賃而為。〕，最高法院六十二年台上字第三一二八號判例意旨可
    資參照。又按〔不動產之租賃契約，其期限逾一年者，應以字據訂立之，未以字
    據訂立者，視為不定期限之租賃，民法第四百二十二條定有明文。故未明定租賃
    期限之租地建屋契約，得依契約之目的，解為定有一年以上之租賃期限者，仍以
    已訂有書面之土地租賃契約為限。本件上訴人自五十八年起租用系爭土地建築房
    屋，似未曾訂立租約。果係如此，即不得解為定有租至房屋不堪使用時為止之期
    限，出租人如欲終止租約，須受土地法第一百零三條規定之限制。〕，最高法院
    七十九年度台上字第一五三一號判決要旨亦可供參酌。經查，訴外人呂茂川與土
    地銀行間之租地建屋契約，並未曾訂立書面租約，依前開裁判意旨，即不得解為
    定有一年以上之租賃期間，故呂茂川與土地銀行間之租地建屋契約，為不定期限
    之租賃，自無民法第四百四十九條第一項之適用。
  (二)次按〔出租人於租賃物交付後，縱將其所有權讓與第三人，其租賃契約，對於受
    讓人，仍繼續存在。〕，民法第四百二十五條定有明文。復按〔租地建屋之契約
    如無相反之特約，自可推定出租人於立約時，即已同意租賃權得隨房屋而為移轉
    ，故承租人於將房屋所有權讓與第三人時，應認其對於基地出租人仍有租賃關係
    之存在，所謂相反之特約，係指禁止轉讓基地上所建房之特約而言。〕，亦為最
    高法院四十八年台上字第二二七號判例意旨所明示。經查，被上訴人於五十七年
    間因抵償關係，自土地銀行受讓系爭土地所有權時，亦同時繼受土地銀行與呂茂
    川間之不定期限租地建屋契約關係，故呂茂川就系爭土地之使用，對被上訴人而
    言，係有權使用。又呂嘉欣繼承呂茂川及上訴人嗣依拍賣之法律關係，而取得系
    爭房屋所有權時，依前開判例意旨，均應已繼受呂茂川之承租人地位，而對被上
    訴人有租賃關係存在，故上訴人使用系爭土地為有權使用，而非無權占有。
  (三)又被上訴人主張其與呂茂川間之租賃關係，不適用土地銀行與呂茂川所訂之舊租
    地建屋契約，應適用其於七十八年四月一日與呂茂川訂立之新土地租賃契約。然
    查，新土地租賃契約固然約定租賃期限為一年，惟〔土地法及舊實施都市平均地
    權條例有關租地建屋之各種規定，係因城市地方人口集中，其建築房屋地基，需
    求殷切，為防止土地投機，並兼鞏固基地承租人之地位而設。本於此，城市地方
    ，倘以在他人土地上有房屋為目的，而租用基地，無論係租地後自建房屋，或承
    受前手之房屋而租用基地，皆應解為租地建屋契約，方符立法意旨。〕、〔租地
    建築廠房之契約，雖租約上明定為一年，但債權人行使債權、債務人履行債務，
    依民法第二一九條之規定，既均應基於誠實信用之方法，從而，兩造所訂一年租
    賃期間，縱屬兩造之真意，能否謂與實信用原則無違，仍非無推求之餘地。〕，
    分別為最高法院七十四年度台上字第二五六二號及五十九年度台上字第二四八０
    號判決意旨所明示。本件既為租地建屋契約，非存續一定長期間無以達成租地目
    的，揆諸常理，當無可能僅約定一年之短期時間，參前開判決意旨，租地建屋契
    約雖約定租期為一年，依誠信原則，亦可推知必非為當事人之真意，況縱為當事
    人真意，亦因有違誠信原則而無效，則被上訴人與呂茂川間新土地租賃契約仍為
    不定期限租賃契約。
  (四)再按〔租賃期限屆滿後，承租人仍為租賃物之使用收益，而出租人不即表示反對
    之意思著，視為以不定期限繼續契約。〕，民法第四百五十一條著有明文。經查
    ，被上訴人自七十九年四月一日迄至上訴人取得爭建物所有權前，在此長達六年
    之期間內，並未曾向呂茂川及其繼承人呂嘉欣主張無權占有而請求拆屋還地，反
    任其繼續使用逾六年，而未為反對意思，退萬步言，縱認被上訴人與呂茂川間之
    租地建屋契約已變更為定期租賃契約，且其一年租賃期間之約定，未因違反誠信
    原則而無效，則依民法第四百五十一條規定，該定期租賃契約亦因期限屆滿後，
    呂茂川、呂嘉欣等仍為租賃物之使用收益，且被上訴人不即表示反對之意思而視
    為以不定期限繼續契約。
  (五)末按〔租賃期間自七十八年四月一日起至七十九年三月三十一日止。租期屆滿時
    ，租賃關係即行終止，甲方（指被上訴人）不另通知乙方（指訴外人呂茂川），
    乙方如有意繼續承租者，應於到期日前二個月以書面徵得甲方同意，並重訂租約
    。租期屆滿後，乙方未經辦理換約續租仍為使用者，應負擔損害賠償責任，按租
    金二倍計算方式繳納使用補償金，並不得主張民法第四百五十一條之適用及其他
    異議。〕，為被上訴人與呂茂川於七十八年四月一日所訂立之租賃契約第三條所
    約定，故被上訴人於該契約所載租期屆滿時，本得請求收回土地，然被上訴人不
    僅未向呂茂川請求拆屋還地或給付租金，更於呂嘉欣繼承系爭建物所有權後亦未
    請求，被上訴人於長達六年以上之期間內皆未為反對之意思，顯已引起呂茂川及
    其後手即上訴人之正當信任，上訴人亦係基於此信任而以一千二百六十萬元之高
    價標買系爭房屋，詎被上訴人竟以租賃契約已於七十九年三月三十一日業已終止
    為由，忽欲貫徹其所有權之行使，致上訴人陷於窘境，其有違誠實信用原則，尤
    為明顯。蓋權利者在相當期間內不行使其權利，足以使義務人正當信任債權人不
    欲其履行義務時，則基於誠信原則不得再為主張，此為最高法院依誠信原則所創
    設之〔權利失效理論〕，並獲學說上之支持贊同（參照最高法院六十一年台上字
    第二四００號裁判要旨），故上訴人基於不定期限之租地建屋契約而占有使用系
    爭土地，即非無權占有。
三、證據：引用在原審提出之証據。
乙、被上訴人方面：
一、聲明：請求判決：(一)上訴駁回。(二)第二審訴訟費用由上訴人負擔。
二、陳述：除引用在原審之陳述外，補陳稱：
  (一)上訴人主張訴外人呂茂川與土地銀行間未曾訂立有書面租約，依最高法院七十九
    年台上字第一五三一號判例意旨，應解為係不定期限之租賃。而該不定期限租賃
    已隨上訴人取得系爭建物之所有權而移轉由上訴人繼受，故上訴人使用系爭土地
    是有權使用，而非無權使用等語。經查，呂茂川與土地銀行間，固曾對系爭土地
    訂有租賃契約，並配合承租人之意思出具〔承諾字據〕乙紙，該承諾字據雖未載
    明為租賃契約，惟按契約之解釋首應探求當事人之真意，該承諾字據內載出租之
    標的物及其所在，以及〔租與〕之意思，而呂茂川亦係為求訂立租約而得向主管
    機關申請建築執照，故雙方之意思係為訂立租賃契約自明。呂茂川與土地銀行間
    之租賃契約，既經訂有書面契約，自無任由上訴人曲解為未經訂有書面契約，而
    得視為不定期限租約。
  (二)上開呂茂川與土地銀行間之租約，於被上訴人買受系爭土地後，因人呂茂川與被
    上訴人於七十八年四月一日重新訂立新租約，舊租賃關係即告終止，故在被上訴
    人與呂茂川重新訂立租約後，呂茂川與土地銀行間之原訂租賃契約即已終止，呂
    茂川與被上訴人間之一切權利義務，均應以七十八年四月一日之新租賃契約為依
    據，呂茂川與土地銀行間之原租賃契約既已終止，則上訴人繼受呂茂川系爭建物
    ，當無再行主張原已終止之租賃契約自明。
  (三)被上訴人與人呂茂川間之土地租賃契約，於七十八年簽約時，因被上訴人內部控
    管問題，約定租期自七十八年四月一日起至七十九年三月三十一日止，為期一年
    。然承租人若有意續租，只須在原租期屆滿前二月以書面聲明續租，原則上如承
    租人無欠租情事，被上訴人都會同意續租，故本件租期一年，實係因出租人內部
    控管問題，只要承租人有續租之意思，出租人絕無不同意續租之意思，核與上訴
    人所引最高法院五十九年度台上字第二四八０號判例意旨所示之情形不同，上訴
    人自不得比附援用，而認本件租約有違誠信之處。嗣後本件租賃關係因呂茂川未
    於租期屆滿前以書面表示續租之意思，而於七十九年三月三十一日租期屆滿時消
    滅。又被上訴人與呂茂川間之租約原已載明租期屆滿不再續租，除非事前有續租
    之意思表示，即因呂茂川未於租期屆滿前為續租之意思表示，而於租期屆滿後消
    滅，自無民法第四百五十一條規定再視為以不定期限繼續契約之默視更新之情形
    。
  (四)上訴人主張因被上訴人怠於行使權利，致其信賴權利人不欲行使權利，則被上訴
    人訴請拆屋還地有違誠信原則等語。然被上訴人並無故意怠於行使權利之情事，
    依被上訴人與呂茂川之租約約定，租期屆滿不再續租，呂茂川在租約屆滿未續約
    情形下，即應自行搬離，故被上訴人自租約屆滿後，因認為呂茂川已自行搬離，
    不再繼續使用系爭土地，而未為詳查。嗣後，因系爭建物遭法院拍賣以及全面配
    合清查所有財產，而發現遭上訴人無權占有，被上訴人即行發函通知上訴人，說
    明〔建物原所有人與被上訴人間並無租賃關係，為無權占有，並促請上訴人前來
    洽辦承租手續〕，係因上訴人不願承租，而未向被上訴辦理承租手續。故被上訴
    人絕無怠於行使權利之情事，反之，被上訴人知悉所有財產遭上訴人無權占有時
    ，即行使所有權人之權利，促請上訴人前來洽租，而上訴人怠於前來洽租，兩造
    間既無租賃關係，被上訴人才訴請拆屋還地。故被上訴人行使所有權人之權利，
    乃正當權利之行使，並無違反誠信原則之情事。再者，系爭建物係四十年間所興
    建，迄今已有四十九年之久，且依與系爭建物同時興建之隔鄰建物所有人洪允力
    於七十七年九月間向被上訴人申請購買系爭土地申請書內陳明〔建物老舊，滲漏
    龜裂，攸關人命〕等語，足見系爭建物在七十七年間已老舊不堪，更何況又歷經
    十餘年後現狀，故拆除並不減損社會經濟價值，也無違誠信原則。
三、證據：引用在原審提出之証據。
丙、本院依職權調取原審八十四年度執字第一三八五八號執行卷，並會同地政機關履
    勘現場。
    理      由
一、上訴人之法定代理人原為張昭卿，嗣變更為甲○○；被上訴人之法定代理人原為
    乙○○，嗣變更為陳安治，兩造並均已聲明承受訴訟，先予明。
二、被上訴人起訴主張：坐落高雄市○○區○○段八二之二九號土地為被上訴人所有
    ，而地上建物即建號八七０七號門牌號碼高雄市前金區○○○路九十四號房屋，
    及該房屋增建未保存登記之一至四層部分（編定臨時建號一０二四六號），則係
    上訴人於八十五年六月十八日經由強制執行拍賣程序取得所有權，並於同年七月
    二十二日辦理移轉登記後，即無權占用被上訴人所有之系爭土地，雖經被上訴人
    多次催告，均不處理。爰本於民法第七百六十七條所有權之作用，請求命上訴人
    將該房屋占用系爭土地部分拆除後，將土地返還；又上訴人無權占用系爭土地，
    自八十五年八月一日起至八十七年十二月止，每月受有相當於租金之利益，以各
    該年度公告地價百分之八十核算，合計一百二十八萬三千六百四十元，亦本於民
    法第一百七十九條不當得利之法律關係，請求命上訴人給付上開金額及法定遲延
    利息等語（備位聲明則主張：如認兩造間有土地租賃關係存在，則依租賃關係，
    請求給付自八十五年八月一日起至八十七年十二月止之租金一百二十八萬三千六
    百四十元及法定遲延利息，並自八十八年一月一日起，按月給付四萬五千一百九
    十二元）。
三、上訴人則以：訴外人呂茂川於四十六年間興建系爭房屋時，曾經當時所有人土地
    銀行之同意而租用土地，為不定期租賃。嗣被上訴人自土地銀行受讓取得系爭土
    地所有權，自應承受土地銀行與呂茂川間之租賃關係，而被上訴人雖於七十八年
    四月一日與呂茂川訂立土地租賃契約，惟該租約租期僅一年，顯違誠信原則而無
    效，仍為不定期租賃；縱一年租約為有效，亦因期滿後仍為續行使用而視為不定
    期租賃。上訴人因拍賣取得系爭房屋所有權，自得繼受呂茂川對系爭土地之不定
    期租賃權利而為有權占用；若認兩造間並無租賃關係存在，被上訴人長期不請求
    返還，亦使上訴人信賴被上訴人已不行使，而有權利失效之情形，自不得再請求
    上訴人拆屋還地；另被上訴人主張之相當租金數額，參照當地狀況及土地法規定
    ，亦屬過高等語，資為抗辯。
四、被上訴人主張其為高雄市○○區○○段八二之廿九號土地（以下稱系爭土地）之
    所有人，而地上建物即建號八七０七號門牌號碼高雄市前金區○○○路九十四號
    ，及該房屋增建未保存登記之一至四層部分（以下稱系爭房屋），則係上訴人於
    八十五年六月十八日經由強制執行拍賣程序取得所有權，並於同年七月二十二日
    辦理移轉登記後，即占有使用至今之事實，業據提出土地及建物登記謄本為証（
    見原審卷第九、十一、十二頁），且經原審及本院會同地政機關履勘現場查明屬
    實，有地政機關測量後製作之複丈成果圖在卷可稽（見原審卷第七四、七五、七
    七、七八、一一八頁，本院卷第一０一～一０六頁），復經本院依職權調取原審
    八十四年度執字一三八五八號執行卷查証明確，上訴人除就占用面積外，對其餘
    部分亦不爭執，則被上訴人此部分主張之事實，可堪認為真實。又被上訴人係主
    張上訴人無權占有，並請求相當租金之利益（備位聲明則請求給付租金），上訴
    人則抗辯為有權占有及相當租金額之計算過高，故本件之爭點即在於上訴人是否
    有權占有及租金或相當租金額之計算方式。茲分別說明如後：
  (一)是否有權占有部分：
  (1)上訴人主張系爭房屋之原所有人呂茂川於四十六年間在系爭土地上興建房屋時，
    即經當時土地所有人土地銀行同意，呂茂川與土地銀行間並有租地建屋之租賃關
    係存在之事實，業據提出土地銀行所出具之承諾書為証（見原審卷第九四頁），
    被上訴人對此亦不爭執，而該承諾書係於四十年三月三十一日所書立，其上記載
    〔本行所有左開記載土地（指系爭土地）租予洪四川、陳振德為建築地基之使用
    ，已有承諾，恐口（說）無憑，立此為據〕等語，參酌系爭房屋之建造執照係於
    四十一年十一月十八日所核發，起造人名義並於四十七年八月七日由〔洪四川、
    陳振德〕變更為〔洪四川、呂茂川〕（見原審卷九五頁），可見呂茂川係繼受陳
    振德承租人之地位，而與土地銀行有租賃關係。又按〔出租人於租賃物交付後，
    縱將其所有權讓與第三人，其租賃契約，對於受讓人，仍繼續存在。〕，民法第
    四百二十五條定有明文，本件被上訴人係於五十七年間因抵償關係，自土地銀行
    受讓系爭土地所有權，有上訴人提出之土地登記簿謄本在卷可稽（見原審卷第九
    二、九三頁），則被上訴人於取得所有權時，依上開條文規定，即應同時繼受土
    地銀行與呂茂川間之租賃關係，此從上訴人所提出呂茂川於七十年十月、七十七
    年九月間向被上訴人表明已承租基地多年，為免續付租金仍無法取得基地，擬請
    同意承購之書函亦可得佐証（見原審卷第四七～四九、九四頁），則呂茂川與被
    上訴人間，就系爭土地確有租賃關係存，應可認定。又此項租賃關係，除前述之
    承諾書外，兩造均未能再舉証尚有其他書面存在，而就此租賃關係係屬定期或不
    定期租賃，亦即該承諾書是否即屬租賃契約之書面，而得適用民法第四百二十二
    條及第四百四十九條第一項之規定，僅有二十年期間之定期租賃性質，兩造則有
    爭執。惟不論此租賃契約原屬定期或不定期之性質（縱認為定期，亦因逾二十年
    後，呂茂川仍為使用收益而被上訴人未為反對之表示，而可依民法第四百五十一
    條規定視為不定期租賃），呂茂川既於無法順利向被上訴人承租後之七十八年四
    月一日，與被上訴人另行訂立租期一年之定期租賃契約（自七十八年四月一日起
    至七十九年三月卅一日止），則呂茂川與被上訴人間顯有以另訂新租賃契約之方
    式，合意終止原訂租約之效力，原租賃關係即因而消滅，故上訴人抗辯其於拍賣
    取得所有權後，得主張繼受呂茂川（嗣於八十四年三月一日以分割繼承為原因登
    記予呂嘉欣）於原租賃契約中承租人之地位，而為有權占有，即屬無據。
  (2)上訴人雖抗辯上訴人與呂茂川所訂租約性質為租地建屋契約，非存續一定長期間
    無以達成租地目的，該一年租期之約定，因違背誠信原則而屬無效，仍應回復原
    租約之效力等語。然民法第二百十九條固明定行使債權，履行債務，應依誠實及
    信用方法，惟所謂誠實信用之原則，係指在具體債之關係，應依正義公平之方法
    確定並實現債權之內容，避免當事人間犧牲他方利益以圖利自己，自應依債權人
    及債務人雙方利益為衡量依據，並考量債權債務之社會上作用，於具體事實妥善
    運用之。經查，該租約租期一年之約定，係被上訴人與呂茂川間本於契約自由原
    則所訂立，且該租約之用途亦限於〔原有之已建房屋使用，不得新建、增建及拆
    除重建〕（參見租約第二條），可見該租用土地契約之目的，並非提供系爭土地
    重新建築，而係就系爭房屋使用系爭土地之占用現況，訂立租約以再次確認其占
    有之權源，況系爭房屋係於四十六年間所建造，至七十八年訂立一年租約時，已
    有四十餘年，而此一年租約並非租期屆滿後即強令承租人拆屋還地而不得續租，
    反係得依承租人之聲請並經出租人同意後而為續租，就出租人與承租人間權利義
    務之衡平而言，並無違背，則上訴人抗辯租期僅一年，與租地建屋之本質不符，
    有違誠信原則，應屬無效等語，本院即難採信。
  (3)又民法第四百五十一條雖規定租賃期限屆滿後，承租人仍為租賃物之使用收益，
    而出租人不即表示反對之意思者，視為以不定期限繼續契約，惟〔民法第四百五
    十一條所定出租人於租期屆滿後須即表示反對之意思，始生阻止續租之效力，意
    在防止出租人於租期屆滿後，明知承租人就租賃物繼續使用收益而無反對之表示
    ，過後忽又主張租賃關係消滅，使承租人陷於窘境而設，並非含有必須於租期屆
    滿時，始得表示反對之意義存在。故於訂約之際，訂明期滿後絕不續約，或續租
    應另訂契約者，仍難謂不發生阻止續約之效力。〕，有最高法院五十五年度台上
    字第二七六號判例意旨可供參酌。經查，本件被上訴人與呂茂川所訂之前開一年
    租約之第三條約定〔租賃期間自七十八年四月一日起至七十九年三月三十一日止
    。租期屆滿時，租賃關係即行終止，甲方（指被上訴人）不另通知乙方（指呂茂
    川），乙方如有意繼續承租者，應於到期日前二個月以書面徵得甲方同意，並重
    訂租約。租期屆滿後，乙方未經辦理換約續租仍為使用者，應負擔損害賠償責任
    ，按租金二倍計算方式繳納使用補償金，並不得主張民法第四百五十一條之適用
    及其他異議。〕等語，有該租賃契約在卷可稽（見原審卷第一一一頁），租賃契
    約中既已明白約定續租應另訂租約及租期屆滿租賃關係即行終止，不得主張視為
    不定期租賃，則該租約於七十九年三月卅一日租期屆滿後，呂茂川既未重訂續約
    ，租賃關係即已消滅，依前開判例意旨，並無民法第四百五十一條規定視為不定
    期租賃之適用，上訴人抗辯被上訴人於租期屆滿後，在長達六年之期間內，並未
    曾向呂茂川及其繼承人呂嘉欣主張無權占有而請求拆屋還地，反任其繼續使用逾
    六年，而未為反對意思，應適用上開條文規定，本院尚難採信。
  (4)又有權利者在相當期間內不行使其權利，足以使義務人正當信任債權人不欲其履
    行義務時，基於誠信原則應不得再為主張該權利，固有最高法院六十一年台上字
    第二四００號判決要旨可供參酌。惟查，本件執行法院於拍賣系爭房屋時，即在
    拍賣公告中明確記載依被上訴人之陳報，系爭房屋並無占有基地之權源，業經本
    院依職權調取原審八十四年執字第一三八五八號執行卷查証屬實（見執行影印卷
    ），上訴人對此亦不爭執（本院卷第六五頁），則上訴人於承買時，顯已知悉無
    權占有之情事，參以上訴人在取得所有權後，即多次以存証信函向被上訴人表示
    請求洽談訂立租約事宜，僅因雙方就租金數額無法達成協議致未能訂立新約，有
    兩造往來之存証信函及書函在卷可稽（見原審卷第廿八～四六頁），則上訴人於
    承買時既已知悉無權占有之情事，於取得所有權後復向被上訴人表明洽商承租之
    意願，則上訴人顯非基於信任被上訴人不欲行使權利而承買，其此項抗辯，亦不
    足採信。至被上訴人於執行程序中，既已陳報無權占有之法律關係，即已盡其告
    知承買人系爭房屋有遭拆除可能之注意義務，而承買人承買時既可知悉，於買受
    後亦可洽商承租，自應在承買前即評估可能之租金額，以供是否承買之參考，則
    上訴人主張被上訴人一方面得就拍賣價金受償，一方面又得訴請拆屋，係與誠信
    原則相違背，亦不足採。
  (5)至上訴人占有使用之面積部分，經本院會同地政機關履勘現場結果，系爭房屋占
    有使用系爭土地之面積為一四八．四一平方公尺，有高雄市埕地政事務所製作
    之複丈成果圖在卷可稽（見本院卷第一０六頁），雖此面積與原審會同地政機關
    測量結果不同（原審測量結果為一四六平方公尺，見原審卷七八頁），然依執行
    法院拍賣時所測量之面積核算，系爭房屋在一層部分，其面積為一０四．五五平
    方公尺，加計騎樓一八．三五平方公尺及屋後增建之三八．六六平方公尺（見執
    行影印卷），系爭房屋一層面積部分，即有一六一．五七平方公尺，明顯超過系
    爭土地之一五０平方公尺（此超過部分，即係拍賣公告中所記載占用同段八二之
    二八號土地部分，見執行影印卷），則系爭房屋係占用系爭土地並跨越同段八二
    之二八號土地，再以系爭土地面積一五０平方公尺與本院測量之一四八．四一平
    方公尺之差距一．五九平方公尺，及系爭建物面寬五．一平方公尺核算，該長度
    ０．三一公尺部分（1.59／5.1＝0.31）應係系爭房屋面臨道路之退縮建築線之
    部分，則系爭房屋實際占用土地之面積應以一四八．四一平方公尺計算，較為正
    確，原審測量之數據，應係未完全斟酌增建部分所致；又系爭房屋使用之面積雖
    未滿一五０平方公尺，然該差距部分，如前所述，係因建築法規退縮建築線所致
    ，屬申請房屋建造時應具備之條件，被上訴人在實質上已無從為其他使用，應視
    為上訴人所管領占用，故於計算相當租金額時，自應一併計入，始為合理。
  (6)按所有人對於無權占有或侵奪其所有物者，得請求返還之，對於妨害其所有權者
    ，得請求除之，民法第七百六十七條定有明文。本件兩造間就系爭土地既無任何
    租賃關係存在，上訴人復未能舉證證明其他得占有之正當權源，則被上訴人本於
    所有權之作用，請求上訴人將系爭房屋占用如附圖所示一四八．四一平方公尺部
    分拆除，並將土地全部返還予被上訴人，即屬正當，應予准許。
  (二)相當於租金額部分：
  (1)按無法律上之原因而受利益，致他人受損害者，應返還其利益，民法第一百七十
    九條前段定有明文。又〔依不當得利之法則請求返還不當得利，以無法律上之原
    因而受利益，致他人受有損害為其條件，故其得請求返還之範圍，應以對方所受
    之利益為限，非以請求人所受損害若干為準。無權占有他人土地，可以獲得相當
    於租金之利益為社會通常之觀念。〕，最高法院六十一年台上字第一六九五號判
    例意旨可供參酌。經查，被告自八十五年七月二十二日取得系爭房屋所有權後，
    即無權占有系爭土地，業如前述，則上訴人因而獲有相當於租金之不當得利，致
    被上訴人受有無法使用、收益該土地之損害，即屬明確，從而，被上訴人請求上
    訴人給付自移轉登記後之八十五年八月一日起至八十七年十二月止，相當於租金
    之不當得利，揆諸前開條文及判例意旨，即屬正當。
  (2)次按城市地方房屋之租金，以不超過土地及建築改良物申報總價額年息百分之十
    為限，此項規定，並為租用基地建築房所準用，土地法第九十七條第一項、第一
    百零五條分別定有明文；又所謂土地總價額，係以法定地價為準，為土地法施行
    法第二十五條所明定；而法定地價，依土地法第一百四十八條規定，係以土地所
    有人依該法規定所申報之地價為據。經查，系爭土地於八十三年七月及八十五年
    七月之申報地價每平方公尺分別為四萬二千七百四十四元及四萬九千一百九十二
    元，有被上訴人提出之地價謄本在卷可憑（見原審卷第二八０、二八一頁），則
    計算相當租金之金額，自可以此為參酌之標準。又〔土地法第九十七條有關計收
    租金之規定，於損害賠償事件雖非當然一體適用，然未嘗不可據為計算賠償之標
    準；所謂年息百分之十為限，乃指基地租金之最高限額而言，並非必須照申報價
    額年息百分之十計算之，尚須斟酌基地之位置，工商繁榮程度、使用人利用基地
    之經濟價值、所受利益，彼等關係及社會感情等情事，以為決定。〕，亦有最高
    法院四十六年台上字第八五五號、四十九年台上字第一二三０號及六十九年台上
    字第三０七一號判例意旨可供參酌。經查，系爭土地前臨中正四路，附近商業繁
    榮，交通便利，有多家婚禮糕餅店、銀行、國民小學及其他商店，而中正四路自
    中山路至愛河之路段，為金融銀行聚集之處，屬金融商圈，市議會、警察局、法
    院等政府機構亦在此路段上，上訴人係將系爭房屋出租予第三人經營鋁門窗業務
    ，業經原審及本院履勘現場查明屬實，有勘驗筆錄及高雄市區地圖在卷可稽（原
    審卷第一一八、二三０頁，本院卷第一０三頁），並有強制執行委請鑑價時之照
    片四張附執行卷可供佐証（見執行影印卷），本院審酌系爭土地附近繁榮程度，
    及土地利用之情形，認上訴人就土地房屋所受相當於租金之利益，以按申報地價
    年息百分之八計算為相當，被上訴人主張以此數額為計算請求之依據，即屬正當
    。上訴人雖提出他筆土地租賃契約書，主張以申報地價百分之八之計算標準，仍
    屬過高等語，然上訴人所提出之土地租賃契約書，其出租人均非被上訴人，而依
    契約自由原則，當事人本得自由議定租金數額，且租金數額亦應斟酌基地之位置
    、工商繁榮程度、使用人利用基地之經濟價值、所受利益等情事決定之，故上訴
    人以他筆土地租約之內容，認上開數額過高，本院尚難為其有利之認定。
  (3)依上開標準，上訴人受有相當租金數額之計算方法如下：
    42,744元（申報地價）×150平方公尺（面積）×8％（年利率）÷12×11（85
      年8月至86年6月）＝470,184元
    45,192元（申報地價）×150平方公尺（面積）×8％（年利率）÷12×18（86
      年7月至87年12月）＝813,456元
    總計：＋＝1,283,640元
五、從而，被上訴人依據民法第七百六十七條所有權之作用及第一百七十九條不當得
    利之法律關係，請求上訴人將系爭房屋占用如附圖所示一四八．四一平方公尺部
    分拆除後將土地返還，及給付相當於租金之不當得利額一百二十八萬三千六百四
    十元，並自起訴狀繕本送達之翌日即八十八年三月六日起至清償日止，按年息百
    分之五計算之利息，即屬正當，應予准許。原審依此而為上訴人敗訴之判決，並
    依兩造之陳明，而酌定金額分別為假執行及免為假執行之宣告，即無違誤，上訴
    意旨請求廢棄改判，為無理由，應予駁回。又原審就命拆屋部分，因地政機關測
    量時，未能完全斟酌增建部分占用之面積與系爭土地之範圍並非完全一致，致複
    丈成果圖之面積有誤，而依該複丈成果圖所示，命就連同增建部分之房屋全部拆
    除，顯就增建部分中占用非被上訴人所有之同段八二之二八號土地部分，亦准被
    上訴人之請求，然被上訴人於聲明中係請求以占用系爭土地之實測面積為拆除之
    範圍（見起訴狀），於本院審理中亦表示此本院囑託測量之結果為據（見本院卷
    第一二六頁），則命拆除之範圍，自得由本院逕依複丈成果圖予以更正，併予
    明。
六、又上訴人認拆屋部分如經假執行，即無從回復所有權，與一般金錢債權或代替物
    交付請求權之執行，尚得依擔保金而獲保障不同，故依民事訴訟法第三百九十一
    條規定，聲請駁回被上訴人假執行之聲請（見原審卷第二五０頁），然被上訴人
    如欲聲請假執行，須供原審所命提供之擔保，顯已足擔保上訴人因假執行所可能
    受有之損害，上訴人此部分見解，尚有誤解。另本件既認定上訴人係無權占有系
    爭土地，而准被上訴人之先位聲明，則被上訴人之備位聲明部分，本院自無庸再
    予論述，亦併敘明。
據上論結：本件上訴為無理由，依民事訴訟法第四百四十九條第一項、第七十八條，
判決如主文。
中      華      民      國    八十九    年      九      月     十九     日
                                      臺灣高等法院高雄分院民事第四庭
~B1審判長法官  王錦村
~B2法      官  曾錦昌
~B3法      官  林紀元
右為正本係照原本作成。
如對本判決上訴，須於判決送達後二十日內向本院提出上訴狀，未表明上訴理由者，
，應於上訴後二十日內向本院提出理由書（均須按他造當事人之人數附繕本）。上訴
時應提出委任律師或具有律師資格之人之委任狀，並依附註條文規定辦理。
中      華      民      國    八十九    年      九      月     二十一   日
~B法院書記官  張明賢
附註：
民事訴訟法第四百六十六條之一：
對於第二審判決上訴，上訴人應委任律師為訴訟代理人，但上訴人或其法定代理人具
有律師資格者，不在此限。
上訴人之配偶、三親等內之血親、二親等內之姻親，或上訴人為法人、中央或地方機
關時，其所屬專任人員具有律師資格並經法院認為適當者，亦得為第三審訴訟代理人
。
第一項但書及第二項情形，應於提起上訴或委任時釋明之。
                                                                        Ｂ


司法院資訊處製作；財團法人民間司法改革基金會備份。
